台灣高等法院民事判決　九十年度上字第八七六號
　　上　訴　人　新機械工程有限公司
　　法定代理人　廖秋貴
　　被　上訴人　聯鋼營造工程股份有限公司
　　法定代理人　賴獻玉
　　訴訟代理人　張　勤
右當事人間給付工程款事件，上訴人對於中華民國九十年六月四日臺灣臺北地方法院
八十九年度訴更字第一八號第一審判決提起上訴，本院判決如左：
    主　　文
上訴駁回。
第二審訴訟費用由上訴人負擔。
    事　　實
甲、上訴人方面：未於最後言詞辯論期日到場，據其以前所提書狀及到庭陳述：
一、聲明：
（一）原判決廢棄。
（二）被上訴人應給付上訴人新台幣（下同）一百七十九萬八千五百七十四元，及自
      民國八十八年十月二十一日起至清償日止，按年息百分之五計算之利息。
（三）願供擔保，請准宣告假執行。
二、陳述：除與原判決記載相同者外，補稱略以：
（一）上訴人於原審起訴請求被上訴人給付工程款，並未特定本件訴訟標的係承攬契
      約，僅主張承攬報酬請求權（即工程款請求權），上訴人未曾有何追加起訴之
      意思表明，僅因不了解承攬契約與工程款請求權有何不同，概括表示向被上訴
      人請求給付工程款，並就被上訴人之抗辯為陳述，經原審曉諭後始知提出債權
      讓與之證明，是本件原審法院審理之範圍，及於在原審法院曉諭後所協同特定
      之上訴人自訴外人慶餘公司所受讓慶餘公司對被上訴人之承攬報酬請求權，亦
      即原審法院審理範圍已擴及上訴人與慶餘公司間讓與債權之事實，被上訴人有
      參與程序之進行，應有就此部分為充份攻防之機會，且被上訴人亦不否認其與
      慶餘公司間存在承攬契約，及上訴人與慶餘公司間轉承包之關係，僅否認與上
      訴人間有承攬關係，足見兩造之攻防已集中於慶餘公司與上訴人間債權讓與是
      否有效，是上訴人追加債權讓與為本件訴訟標的，就被上訴人之防禦及訴訟之
      終結並無影響。而上訴人已依債權移轉書，開立統一發票予被上訴人，被上訴
      人並無退還或異議，足認已受通知知悉債權讓與之事實，應為債權讓與效力所
      及。
（二）上訴人與訴外人慶餘公司均係被上訴人之承攬商，上訴人係向被上訴人承攬系
      爭工程鋼結構吊裝工程，慶餘公司則向被上訴人承攬土木工程標部分，地位均
      等，如訴外人慶餘公司欲轉包與上訴人，何須由被上訴人工地主任何秋榮、住
      都處林俊廷、慶餘公司李總經理與上訴人一起協商？又系爭支撐架工程，係由
      上訴人設計繪圖、製造施工及完工驗收，由被上訴人工地主任何秋榮會同業主
      把關審查，上訴人完工後再交付被上訴人，與慶餘公司無關，慶餘公司僅是按
      被上訴人之指示，將本工程工作項目代被上訴人轉交付上訴人而已，系爭工程
      之承攬關係存在於兩造間，訴外人慶餘公司僅係原多方協調時代被上訴人轉交
      付工程款之角色，並非上訴人之定作人。
（三）上訴人於八十七年完工後，因被上訴人未實核發本項工程款於訴外人慶餘公司
      ，乃因慶餘公司積欠被上訴人母公司中鋼結構公司巨額工程款，致慶餘每期應
      領之系爭工程款遭轉扣，是可歸責於被上訴人遲延給付。上訴人原可依法向被
      上訴人領取工程款，因被上訴人法務單位主管馬慶德於簽辦單簽註意見，反成
      上訴人取得慶餘公司之債權移轉書後，再向被上訴人領取工程款，此並非出自
      上訴人原意。
三、證據：除援用原審提出者外，補提工程合約一件影本為證，並聲請訊問證人何秋
    榮、馬慶德。
乙、被上訴人方面：
一、聲明：(一)駁回上訴。(二)如受不利判決，願供擔保請准宣告免為假執行。
二、陳述：除與原判決記載相同者外，補稱略以：
（一）不同意上訴人為任何訴之變更或追加。否認上訴人之主張、陳述，並否認其所
      提出之文件形式及實質之真實性。
（二）兩造間並無任何工程承攬契約存在，上訴人確與慶餘公司訂約轉讓債權，但轉
　　　讓時慶餘已無款項可讓與，且未通知被上訴人，亦不符債權讓與之要件。
三、證據：除援用原審提出者外，補提陳報狀二紙為證。
    理　　由
甲、程序方面
一、按訴之變更或追加，非經他造同意，不得為之。但民事訴訟法第二百五十五條第
　　一項第二款至第六款情形，不在此限，民事訴訟法第四百四十六條第一項定有明
　　文。查上訴人於起訴狀送達後，另追加自訴外人慶餘公司所讓與之債權為訴訟標
　　的，請求被上訴人給付工程款，然上訴人於原審起訴主張之訴訟標的為上訴人與
　　被上訴人間之承攬契約請求權，係基於兩造間之契約關係為請求，而上訴人所追
　　加之債權讓與部分則係基於訴外人慶餘公司與被上訴人間之債權關係，經轉讓與
　　上訴人後所為之請求，兩者並非基於同一承攬契約之同一基礎事實，且對被上訴
　　人之防禦及訴訟之終結有所妨礙，復為被上訴人所不同意，揆諸前開說明，上訴
　　人追加依債權讓與所得之債權，請求被上訴人給付工程款，應不予准許，先予敘
　　明。
二、又上訴人經合法通知，未於言詞辯論期日到場，核無民事訴訟法第四百六十三條
    準用第三百八十六條各款所列情形，爰依被上訴人聲請，由其一造辯論而為判決
    。
乙、實體方面
一、兩造爭執要旨
    上訴人於原審起訴主張：上訴人於八十七年七月三十一日依被上訴人指示承攬位
    於台中縣烏日鄉之東西向快速公路彰濱台中線（快官台中段），編號ＥＷ３０８
    －２號標工程之工作項目「鋼構橋樑底下之模板支撐架」（下稱系爭支撐架工程
    ），約定施作費用為一百七十九萬八千五百七十四元。兩造雖未訂立任何契約文
    書，但意思表示一致，兩造間已成立承攬契約，而系爭工程業經被上訴人估驗完
    成，且被上訴人也經其業主住都處估驗完成，並無瑕疵或其他爭議情事，然上訴
    人於八十八年十月二十一日檢具統一發票向被上訴人請款，竟為被上訴人拒付，
    爰依兩造間承攬契約，訴請被上訴人給付工程款一百七十九萬八千五百七十四元
    ，及自八十八年十月二十一日起至清償日止，按年息百分之五計算之利息等語。
    被上訴人則否認兩造間存有系爭工程契約存在，依常理上訴人所主張之工程款高
    達一百七十九萬八千五百七十四元，如此鉅額工程，豈可能無書面契約。況依一
    般工程慣例，均係按工程進度付款，上訴人豈可能在依工程進度下，於長達一年
    又三個月期間內，數次向被上訴人領不到工程款情形下，仍繼續工作到工程完成
    之理等語，以資抗辯。
二、得心證之理由
    上訴人主張向被上訴人承攬系爭支撐架工程，兩造間存有承攬契約，然為被上訴
    人所否認，是以本件所爭議者，為兩造間是否有系爭支撐架工程之承攬契約存在
    。經查：
（一）上訴人主張依兩造於八十五年十二月十七日簽訂之工程合約請求，然依該工程
      合約所載契約當事人雖係上訴人與被上訴人，但核該工程合約之工程名稱為「
      東西向快速道路彰濱台中線ＥＷ３０８－２標『鋼橋墩吊裝工程』」，並非系
      爭「模板支撐架工程」，又該合約之工程總價為三千九百零二萬元，亦與上訴
      人所稱系爭工程款為一百七十餘萬元不符，有該合約書在卷可證（見本院卷第
      五八頁），足認上訴人所提出之工程合約係兩造間就另件鋼橋墩吊裝工程所訂
      立之承攬契約，與系爭工程無涉。上訴人雖再主張系爭支撐架工程為該合約之
      一部分，兩造間確存有系爭支撐架工程之承攬關係，唯並未提出其他足供證明
      兩造系爭工程契約存在之證據，自難採信。
（二）上訴人復主張系爭工程原係由訴外人慶餘公司向被上訴人所承攬，因慶餘公司
      無能力承作，由被上訴人指示上訴人施作等語，並請求訊問證人何秋榮等人。
      但證人何秋榮即被上訴人之系爭工程工地主任即於原審證稱：本件工程有土木
      部分及四十米鋼橋兩部分，上訴人承作鋼橋一六八０平方公尺，全部單價全部
      歸在土木部分計算費用，土木部分是慶餘在做，鋼橋部分較有專業技術性，慶
      餘不敢做，我們就與慶餘總經理李建勳、住都處林俊廷、和我及上訴人的法定
      代理人一起協商，決定由上訴人作鋼橋，費用則由慶餘直接向被上訴人申請，
      再由慶餘付給原告，這樣比較省事，所以沒有另訂約，後來慶餘發生財務危機
      ，可以宣告破產，負責人避不見面，住都局已經付款，至於被上訴人有無付款
      給慶餘，我不清楚等語（見台灣台北地方法院卷第一五三頁），核與證人林俊
      廷即系爭工程業主住都處之工程監造人於原審結證稱：這個工程被上訴人有很
      多協力廠商，上訴人是做鋼構，慶餘是做土木，我有資料，鋼構是算在土木標
      裡面，所以會有紛爭等語相符（見台灣台北地方法院卷第五五、五六頁），復
      參以上訴人所提之證人何秋榮所書寫之公文簽辦單亦載：依新公司陳情書所
      述之臨時支撐追加案，係屬本工程（ＥＷ３０８－２標）土木承商慶餘公司之
      合約範圍，因慶餘公司基（誤寫為積）於鋼構橋樑底之下支撐施作，非其專業
      性質之工作，不便施工，經協調後直接委託鋼構吊裝承商新公司代為施工，
      並負成敗之責任，而費用由慶餘公司直接支付給新公司等語，有該公文簽辦
      單在卷可佐（見台灣台北地方法院卷第一六二頁），核其意旨僅係指兩造及慶
      餘公司、業主住都處林俊廷共同協商，由上訴人作系爭支撐架工程，並由慶餘
      公司付款予上訴人等情，可知證人何秋榮雖曾參與系爭支撐架工程之協商，然
      依證人何秋榮另證稱：我當時是工地主任，我無權與別人簽約或決定協議事情
      等語（見台灣台北地方法院卷第一五四頁），且協商結論係由慶餘公司向被上
      訴人給付系爭工程款，並非由被上訴人給付予上訴人，被上訴人既不負給付工
      程款予上訴人之義務，尚難遽此推論系爭支撐架工程被上訴人已同意改由上訴
      人承包，或由上訴人與被上訴人直接成立系爭工程合約，上訴人上開主張，自
      不可採。堪認系爭支撐架工程乃包含於慶餘公司向被上訴人承攬之土木工程中
      ，係由訴外人慶餘公司向被上訴人所承攬，因系爭工程具專業技術性，故由慶
      餘公司再轉包於上訴人等情為真正。系爭工程之承攬契約關係乃分別存在於被
      上訴人與慶餘公司，及慶餘公司與上訴人之間，而上訴人與被上訴人間無承攬
      契約關係存在者甚明。至訴外人慶餘公司對被上訴人依承攬契約所生之系爭支
　　　撐架工程款債權是否已讓與上訴人之情，非本件訴訟標的，亦非上訴人所得任
　　　意追加，非屬本件審理之範圍，已如前述，附此說明。
三、綜上所述，上訴人主張兩造間存在系爭支撐架工程承攬契約，為不足採，被上訴
    人抗辯，尚屬可信。是上訴人主張依承攬契約請求被上訴人給付工程款，自屬無
    據。從而，上訴人主張本於承攬契約之法律關係，請求被上訴人給付工程款一百
    七十九萬八千五百七十四元，為無理由，不應准許。其假執行之聲請亦失所附麗
    ，應併予駁回。原審為上訴人敗訴之判決，及駁回其假執行之聲請，核無不合。
    上訴意旨指摘原判決不當，求予廢棄改判，為無理由，應駁回其上訴。
四、本件事證已臻明確，兩造其餘攻擊防禦方法，核與判決結果不生影響，爰不一一
    論述，附此敘明。
五、據上論結，本件上訴為無理由，依民事訴訟法第四百四十九條第一項、第七十八
    條，判決如主文。
中　　　華　　　民　　　國　　九十一　　年　　　三　　　月　　　六　　　日
　　　　　　　　　　　　　　　　　　民事第九庭
                                　　　　審判長法　官　吳　謙　仁
      　                        　　　　　　　法　官　蘇　瑞　華
                                　　　　　　　法　官　魏　大　喨
右正本係照原本作成。
如不服本判決，應於收受送達後二十日內向本院提出上訴書狀，其未表明上訴理由者
，應於提出上訴後二十日內向本院補提理由書狀（均須按他造當事人之人數附繕本）
上訴時應提出委任律師或具有律師資格之人之委任狀；委任有律師資格者，另應附具
律師及格證書及釋明委任人與受任人有民事訴訟法第四百六十六條之一第一項但書或
第二項（詳附註）所定關係之釋明文書影本。
中　　　華　　　民　　　國　　九十一　　年　　　三　　　月　　　七　　　日
　　　　　　　　　　　　　　　　　　　　　　　書記官　黃　美　玉
附註：
民事訴訟法第四百六十六條之一（第一項、第二項）：
對於第二審判決上訴，上訴人應委任律師為訴訟代理人。但上訴人或其法定代理人具
有律師資格者，不在此限。
上訴人之配偶、三親等內之血親、二親等內之姻親，或上訴人為法人、中央或地方機
關時，其所屬專任人員具有律師資格並經法院認為適當者，亦得為第三審訴訟代理人
。
